臺灣臺北地方法院民事判決
111年度北簡字第3828號
原      告  吳政諭  

被      告  蔣芷荺  
上列當事人間請求確認本票債權不存在事件，本院於民國111年9
月19日言詞辯論終結，判決如下︰
    主      文
原告之訴駁回。
訴訟費用由原告負擔。
    事實及理由
一、原告起訴主張：被告所持原告簽發如附表所示之本票7紙（
    下合稱系爭7紙本票），前經臺灣臺中地方法院(下稱臺中地
    院)於民國111年1月14日以111年度司票字第298號本票裁定
    （下稱系爭本票裁定）准予強制執行。然系爭7紙本票為被
    告夥同另外兩名男性脅迫原告所簽發，因原告當時位於被告
    之辦公室，且當時原告之父親及小孩均在現場，原告未免家
    人遭受生命危險，為求脫身始先行簽發系爭7紙本票，隨後
    被告即要求原告以對外稱兩造為情侶關係之方式，每月以15
    萬元薪資代償系爭7紙本票債務，其後又向原告稱已將系爭7
    紙本票撕毀並拍照作證。是系爭7紙本票既係遭被告脅迫而
    簽立，故均屬無效票據，況原告亦已至被告處所工作，故已
    清償系爭7紙本票所示之債務68萬元，爰訴請確認系爭7紙本
    票債權不存在等語。並聲明：確認被告持有系爭7紙本票，
    對原告之本票債權不存在。
二、被告則以：兩造前係情侶關係，兩造自109年2月開始同居到
    111年1月17日，原告向被告實有諸多借貸。又簽立系爭7紙
    本票當天，係因被告要交還租車，然因被告並非臺灣人，當
    時係以原告之名義租車，故與原告相約於租車地點，且因前
    幾天兩造因故發生爭吵，被告遂向原告表示到場順便商談兩
    造間之感情及債務問題，又因先前原告多以其父親罹患癌症
    ，而向被告借款，且還車當天原告係與其父親及孩子一起到
    場，嗣交還租車後，被告之朋友阿龍提議兩造至咖啡廳聊聊
    ，故原告與其父親、兒子自己開車，而被告則與朋友阿龍，
    一同至三重咖啡廳商談。又原告積欠被告之債務不只68萬元
    ，然兩造最後商談原告僅需償還68萬元，故原告當場簽立系
    爭7紙本票交付予被告，被告並無脅迫原告簽立系爭7紙本票
    之情事。另原告所提出之通訊軟體內容其上所載英文morita
    _lillian確實是我的EMAIL，然原告所提出之通訊軟體紀錄
    ，其對話內容均與本件68萬元無關等語，資為抗辯。並聲明
    ：原告之訴駁回。
三、得心證之理由：
（一）按確認法律關係之訴，非原告有即受確認判決之法律上利
      益者，不得提起之。民事訴訟法第247條第1項定有明文。
      又所謂即受確認判決之法律上利益，係指法律關係之存否
      不明確，原告主觀上認其在法律上之地位有不安之狀態存
      在，且此種不安之狀態，能以確認判決將之除去者而言，
      若縱經法院判決確認，亦不能除去其不安之狀態者，即難
      認有受確認判決之法律上利益（最高法院52年台上字第12
      37號判例參照）。本件原告提起確認本票債權不存在之系
      爭7紙本票，前經被告向臺中地院聲請裁定准予強制執行
      在案，有系爭本票裁定為憑（見本院卷第17至18頁），依
      票據法第121條、第29條及第123條規定，原告即應負發票
      人責任。惟原告對系爭7紙本票債權存在既有爭執，且此
      法律關係之不明確，對原告之權利亦有不安之危險，而此
      不安之狀況有以確認上開債權不存在之確認判決除去之必
      要，故原告提起本件確認之訴自有確認之利益，先予敘明
      。
（二）按因被詐欺或被脅迫而為意思表示者，表意人得撤銷其意
      思表示。前條之撤銷，應於發見詐欺或脅迫終止後，1年
      內為之。民法第92條第1項前段及第93條前段分別定有明
      文。該項期間係法定除斥期間，其時間經過，撤銷權即告
      消滅，縱未經當事人主張或抗辯，法院亦應依職權予以調
      查審認，以為判斷之依據。而所謂因被脅迫而為意思表示
      ，係指因相對人或第三人以不法危害之言語或舉動加諸表
      意人，使其心生恐怖，致為意思表示而言；所謂脅迫終止
      ，係指表意人因脅迫而為意思表示完成時，脅迫行為即為
      終止。另因被脅迫而為意思表示者，僅表意人得撤銷其意
      思表示，使該意思表示溯及既往失其效力而已，非謂在表
      意人行使撤銷權以前，因該意思表示而成立之法律行為當
      然無效。再當事人主張其意思表示係因脅迫而為之者，應
      就其被脅迫之事實，負舉證之責任。查原告主張系爭7紙
      本票係基於被告之脅迫而簽發，固據聲請本院傳喚證人吳
      東嶽到庭作證（見本院卷第105至107頁）。然系爭7紙本
      票係原告於109年5月30日簽發，兩造對此並未爭執（見本
      院卷第279頁），是原告於109年5月30日簽發系爭7紙本票
      完成時，脅迫行為即為終止，則原告111年1月22日始起訴
      行使使撤銷權，此有本院收文戳章在卷可稽（見本院卷第
      9頁），已逾民法第93條所定1年之除斥期間，撤銷權已告
      消滅，自不生撤銷之效力。從而，原告依民法第92條規定
      ，主張撤銷其因被脅迫而為簽發系爭7紙本票之意思表示
      ，既不生撤銷之效力，其簽發系爭7紙本票之法律行為自
      非當然無效，則原告起訴請求確認系爭7紙本票之本票債
      權對其不存在云云，即非有據。
（三）次按在票據上簽名者，依票上所載文義負責。本票發票人
      所負責任，與匯票承兌人同。票據法第5條第1項及第121
      條分別定有明文。又票據固為無因證券，票據債務人不得
      以自己與發票人或執票人前手間所存在之抗辯事由，對抗
      執票人。然發票人非不得以自己與執票人間所存之抗辯事
      由對抗執票人，此觀票據法第13條本文之反面解釋自明。
      另就原因關係之抗辯，必待票據基礎之原因關係確立後，
      法院就此項原因關係進行實體審理時，當事人就該原因關
      係之成立及消滅等事項有所爭執，方適用各該法律關係之
      舉證責任分配原則。亦即，票據權利之行使不以其原因關
      係存在為前提，原因關係不存在或無效，並不影響票據行
      為之效力，執票人仍得依票據文義行使權利。因此，於票
      據債務人請求確認票據債權不存在時，執票人僅須就該票
      據之真實，即票據是否為發票人作成之事實，負證明之責
      ，至於執票人對於該票據作成之原因為何，則無庸證明。
      另如發票人一旦提出其基礎原因關係不存在之對人抗辯，
      執票人自應就該基礎原因關係存在之積極事實，負舉證責
      任（最高法院87年度臺上字第1601號判決意旨參照）。再
      按性屬要物契約之消費借貸係因貸與物之交付而成立，因
      清償、扺銷、混同、免除而消滅，則關於消費借貸債權存
      否之爭執，主張債權存在之貸與人，應就交付借款及消費
      借貸意思表示合致之權利發生要件事實舉證，主張債務已
      因清償或其他原因而消滅之借用人，自應就權利消滅之事
      實舉證。查原告主張系爭7紙本票係基於被告脅迫所簽立
      ，是原告既未否認系爭7紙本票為其所簽發，則被告所持
      系爭7紙本票為真實，應可認定。又原告主張系爭7紙本票
      簽發之基礎原因關係，乃基於兩造間之消費借貸契約，且
      稽諸證人吳東嶽即原告之父親到庭證稱：簽發系爭7紙本
      票時，原告有跟我說他有欠被告69萬元，那時候還沒還等
      語（見本院卷第106至107頁），堪認被告辯稱因原告前向
      其借款68萬元尚未償還，故而簽立系爭7紙本票交付予伊
      乙節，應可認定。至原告辯稱其已至被告處所工作，被告
      允諾每月給付其15萬元薪資，並以其中5萬元按月抵扣其
      所積欠之68萬元，迨至110年1月1日原告業已清償68萬元
      云云，固據提出兩造間通訊軟體紀錄為憑（見本院卷第69
      至99頁）。惟查，稽諸兩造間通訊軟體內容：「…（原告
      ）：這幾天我在想，如果想要再給你一個機會，那你能把
      本票撕掉？既然像你說的痛苦也是一天，開心也是一天，
      那這幾個月就好好的，離開以後也不會在找人壓我簽本票
      ，你也能做到？…（原告）：我找龍了。他知道了，撕好
      會拍來。這樣OK嗎？」等語（見本院卷第69頁、第73頁）
      ，僅能證明原告要求被告將本票撕毀，然尚難僅憑本票是
      否同意撕毀乙事逕認原告業已償還68萬元債務。又稽諸兩
      造間通訊體內容：「…（原告）：我吳政諭（即原告）202
      1年12/17日至2022年1/17工作已還蔣芷筠（即被告）15萬
      ，借據35萬扣35萬已無欠蔣芷筠任何錢。（被告）：還沒
      還。」、「（被告）：我吳政諭（即原告）2021年11/17
      日-12/17工作已還蔣芷筠（即被告）30萬，借據35萬扣30
      萬＝5萬後預支9萬剩欠蔣芷筠14萬。（被告）：不止，還
      有你的花費還沒算。」（見本院卷第87頁、第89），由其
      上所述借款金額及償還方式，尚難認定與本件68萬元借款
      有何關連，況被告亦否認原告單方所述清償情形。從而，
      原告既未就其確已清償68萬元乙節舉證說明，則原告訴請
      確認系爭7紙本票債權不存在，即屬無據。
四、綜上所述，原告請求確認被告持有系爭7紙本票，對原告之
    本票債權不存在，為無理由，應予駁回。
五、本件事證已臻明確，兩造其餘攻擊防禦方法及舉證，核與本
    件判決結果無影響，爰不另予一一論述，併此敘明。
六、訴訟費用負擔之依據：民事訴訟法第78條。
中　　華　　民　　國　　111 　年　　9 　　月　　30　　日
　　              臺北簡易庭  法　官　陳家淳
以上正本證明與原本無異。
如不服本判決，應於判決送達後20日內向本庭（臺北市○○○路0段
000巷0號）提出上訴狀。（須按他造當事人之人數附繕本）。如
委任律師提起上訴者，應一併繳納上訴審裁判費。
中　　華　　民　　國　　111 　年　　10　　月　　5 　　日
                              書記官  蘇炫綺
附表：
編號 發  票  日 票面金額 （新臺幣） 到期日 票據號碼 備註 1 109年5月30日 10萬元 109年7月1日 CH686177 即臺灣臺中地方法院111年度司票字第298號本票裁定之本票 2 109年5月30日 10萬元 109年8月1日 CH686178  3 109年5月30日 10萬元 109年9月1日 CH686179  4 109年5月30日 10萬元 109年10月1日 CH686180  5 109年5月30日 10萬元 109年11月1日 CH686181  6 109年5月30日 10萬元 109年12月1日 CH686182  7 109年5月30日 6萬元 110年1月1日 CH686183